臺灣板橋地方法院民事判決　　　　　　　94年度簡上字第64號
上　訴　人　乙○○
　　　　　　丙○○
共　　　同
訴訟代理人　黃秀禎律師
複代理人　　楊宗翰律師
被上訴　人　戊○
上列當事人間請求確認本票債權不存在事件，上訴人對於中華民
國93年12月23日臺灣板橋地方法院三重簡易庭93年重簡字第698
號第1 審判決提起上訴，經本院於94年8 月23日言詞辯論終結，
判決如下：
    主  文
上訴駁回。
第二審訴訟費用由上訴人負擔。
    事實及理由
壹、 程序方面：
     按「當事人（於第2 審程序）不得提出新攻擊或防禦方法
     。但其他非可歸責於當事人之事由，致未能於第1 審提出
     者，不在此限」、「第1 審之上訴及抗告程序，準用第43
     4 條第1 項、第434 條之1 及第3 編第1 章、第4 編之規
     定」，民事訴訟法第447 條第1 項第5 款、第436 條之1
     定有明文。查：上訴人於本院審理時另行主張：依上訴人
     與訴外人丁○○間之協議，系爭本票票據權利係以丁○○
     訴請遠雄人壽保險股份有限公司（下稱遠雄人壽）保險理
     賠無結果為停止條件，現丁○○已訴請遠雄人壽給付保險
     金，並獲本院93年度保險字第28號勝訴判決，在上開停止
     條件未成就前，系爭本票債權並不存在等語，係屬新攻擊
     防禦方法，惟李銘謬嗣對遠雄人壽訴請保險理賠給付，並
     經本院於93年2 月24日判決李銘謬勝訴等情，因係發生在
     原審判決後，業據上訴人釋明在卷，並提出本院93年度保
     險字第28判決影本為證，是上訴人於本院始提出前開新攻
     擊防禦方法，非可歸責於上訴人，應予准許。
貳、 實體方面：
一、上訴人起訴主張：(一)上訴人於民國93年5 月間收受台灣雲林
    地方法院93年度票字第419 號民事裁定，載明被上訴人執有
    上訴人共同簽發票號213801號、發票日92年8 月12日、到期
    日93年2 月12日、面額新台幣 (下同)130 萬 元之本票 （
    下稱系爭本票）金額及利息，准予強制執行等語，然上訴人
    與被上訴人並不相識，且系爭本票係訴外人丁○○因遠雄人
    壽保險理賠事宜，脅迫上訴人即當時代遠雄人壽招攬李銘謬
    訂立人身保險契約之乙○○及其姐丙○○共同簽發，上訴人
    嗣早於92年11月7 日委託律師發函撤銷簽發本票之意思表示
    ，是系爭本票已成為無效票據，上訴人無須負發票人之責任
    。(二)被上訴人雖主張因其與丁○○間有借貸關係而取得系爭
    本票，然並提出任何事證，且依被上訴人90、91、92年度之
    所得及財產資料顯示，被上訴人應無資力借款與丁○○，再
    丁○○到庭證述有關與被上訴人間之借貸經過，亦與常情不
    符，是被上訴人與丁○○顯係臨訟編造2 人之借貸關係。而
    被上訴人既無對價或以不相當之對價取得系爭本票，依票據
    法第14條第2 項規定，自不得享有優於前手即丁○○之權利
    ，又被上訴人虛偽杜撰取得系爭本票之原因關係，則其取得
    系爭本票自屬惡意，依票據法第13條但書規定，上訴人自得
    以自己與執票人之前手即李銘謬所存在之抗辯事由，對抗被
    上訴人。(三)又依丁○○於原審證稱：因之前向被上訴人陸續
    借款達約100 多萬元，為還錢始於系爭本票到期後，將之背
    書轉讓與被上訴人等語，足見被上訴人係在到期日後方取得
    系爭本票，而構成期後背書，依票據法第124 條準用第41條
    第1 項規定，丁○○前開背書轉讓系爭本票之行為，僅生通
    常債權轉讓之效力，是上訴人亦得以對抗背書人丁○○之事
    由，轉而對抗被背書人即被上訴人。(四)系爭本票既因上訴人
    已向丁○○以詐欺脅迫為由，撤銷簽發系爭本票之意思表示
    ，系爭本票則為無效票據，是被上訴人自不得享有系爭本票
    票據權利，爰依法提起確認系爭本票債權不存在之訴等語。
二、被上訴人則以：(一)上訴人雖主張其等係遭李銘謬脅迫始簽發
    系爭本票，然依票據法第5 條規定，上訴人當依票據上所載
    文義負責，縱上訴人與丁○○間存有紛爭，亦與被上訴人無
    涉，故上訴人不得以其與被上訴人前手間所存之爭執事由對
    抗被上訴人。(二)被上訴人係因丁○○清償積欠被上訴人之借
    款，故由李銘謬背書轉讓而取得系爭本票之事實，已據李銘
    謬到庭證述明確，雖被上訴人與丁○○就借款時間、借款金
    額之供述略有不一，然2 人係多年好友，雙方有10餘次之往
    來紀錄，彼此均以誠信待之，且借貸時間已久遠，2 人供述
    難免有部分歧異之處，不能即遽以否認雙方借貸事實之存在
    。況依被告於華南銀行及台北國際商業銀行之銀行往來紀錄
    ，可知被上訴人在90年至92年間，分別於該兩家銀行累計各
    有近百萬元之匯入及領出情形，參以被上訴人每個月約有6
    、7 萬元之收入，足證被上訴人非無資力之人，應有借款予
    丁○○之能力，是被上訴人並非以無對價或以不相當之對價
    或惡意取得系爭本票，當可享有系爭本票票據權利。(三)再所
    謂期後背書係指作成拒絕付款證書後或作成拒絕付款證書期
    限經過後所為之背書而言，丁○○係於向上訴人為提示付款
    前即將系爭本票背書交付與被上訴人，故並未構成期後背書
    。(四)縱認被上訴人因丁○○期後背書而取得系爭本票，不受
    票據法第13條前段抗辯切斷之保護，惟執票人行使票據上權
    利時，就其基礎之原因關係確係有效存在，並不負舉證責任
    。反之，票據債務人以自己與執票人之前手所存辯事由對抗
    持票人，固非法所不許，但仍應由票據債務人就該抗辯事由
    負舉證責任。查：上訴人對其等主張係遭受脅迫而簽發系爭
    本票予丁○○之事實並未舉證證明，是上訴人以系爭本票發
    票行為業經撤銷，據以對抗被上訴人，主張系爭本票債權不
    存在，顯無理由等語資為抗辯。
三、原審判決駁回上訴人之訴。上訴人不服提起本件上訴，並補
    稱：依上訴人與丁○○間之協議，系爭本票票據權利係以丁○○訴請遠雄人壽保險理賠無結果為停止條件，現經丁○○
    訴請遠雄人壽給付保險金，已獲本院93年度保險字第28號勝
    訴判決，雖上開判決尚未確定，但在上開停止條件未成就前
    ，系爭本票債權並不存在等語，其聲明為：(一)原判決廢棄。
    (二)廢棄部分，確認被上訴人執有上訴人共同簽發票據號碼為
    213801號、發票日為92年8 月12日、到期日均為93年2 月12
    日、票面金額為130 萬元之本票債權不存在。被上訴人則聲
    明：上訴駁回。
四、兩造不爭之事實為：系爭本票係於92年8 月12日由上訴人簽
    發交付訴外人李銘謬，於到期日前並交由訴外人甲○○先行
    保管，嗣於93年2 月12日系爭本票到期日後，李銘謬則將系
    爭本票背書轉予被上訴人持有。
五、本件爭點在於：
（一）被上訴人是否有惡意或無償或無相當對價取得系爭本票之
      情形？即上訴人得否依票據法第13條但書、第14條第2 項
      之規定，主張以自己與持票人前手間所存之抗辯事由對抗
      被上訴人？
（二）被上訴人持有之系爭本票是否為期後背書之本票？即上訴
      人得否以其對抗背書人李銘謬之事由，轉而對抗被上訴人
      ？
（三）上訴人是否遭李銘謬脅迫而發系爭本票？
（四）上訴人對系爭本票之票據責任是否以李銘謬訴請遠雄人壽
      保險理賠無結果為停止條件？
六、茲就上開爭點析論如下：
（一）被上訴人是否有惡意或無償或無相當對價取得系爭本票之
      情形？即上訴人得否依票據法第13條但書、第14條第2 項
      之規定，主張以自己與持票人前手間所存之抗辯事由對抗
      被上訴人？
    (一)按「支票乃文義證券及無因證券，證券上之權利義務悉依
      證券上所載文句而決定其效力，從而支票上權利，依支票
      文義而發生，與其基礎之原因關係各自獨立，支票上權利
      之行使不以其原因關係存在為前提」、「票據行為，為不
      要因行為，執票人不負證明關於給付之原因之責任，如票
      據債務人主張執票人取得票據出於惡意或詐欺時，則應由
      該債務人負舉證之責」，有最高法院49年台上字第334 號
      、64年台上字第1540號判例意旨可資參照，因此，執票人
      行使票據上權利時，就其基礎原因關係確否有效存在，並
      不負舉證責任。又執票人既不負證明關於給付原因之責任
      ，是如票據債務人主張執票人取得票據係無對價或以不相
      當對價取得，則應由該債務人負舉證責任，合先指明。
    (二)本件上訴人對系爭本票之真正並不爭執，則基於票據文義
      性及無因性之本質，系爭本票已具備法定要件，被上訴人
      對系爭本票之票據權利即為成立。而上訴人以被上訴人惡
      意或無償或以不相當對價取得系爭本票為由，主張其得以
      自己與執票人前手間所存抗辯之事由對抗執票人云云，因
      為被上訴人所否認，依前開說明，上訴人自應就其主張有
      利於己之事實即被上訴人係惡意或無償或無相當對價取得
      系爭本票乙節負舉證責任。
    (三)查：上訴人就其主張之上開事實並未舉證以實其說，其固
      稱：依被上訴人90、91、92年度之所得及財產資料顯示，
      被上訴人應無資力借款與丁○○，再丁○○到庭證述有關
      與被上訴人間之借貸經過，亦與常情不符，是被上訴人與
      丁○○顯係臨訟編造2 人之借貸關係云云，惟參諸最高法
      院17年度上字第917 號判例所示：「..... 由原告負舉證
      之責，若原告先不能舉證，以證實自己主張之事實為真實
      ，則被告就其抗辯事實即令不能舉證，或其所舉證據尚有
      疵累，亦應駁回原告之請求」之旨，可知即令被上訴人抗
      辯系爭本票係李銘謬清償積欠被上訴人之借款，而由其背
      書轉讓取得系爭本票等情之舉證尚有疵累，因被上訴人本
      無舉證之義務，尚難遽此認定被上訴人與李銘謬間借貸關
      係並非實在，是上訴人主張被上訴人係惡意或無償或以不
      相當之對價自李銘謬處取得系爭本票乙節，並非可取。
    (四)綜上，上訴人尚不得依票據法第13條但書、第14條第2項
      之規定，主張以自己與持票人前手間所存之抗辯事由對抗
      被上訴人。
（二）被上訴人持有之系爭本票是否為期後背書之本票？即上訴
      人得否主張以其對抗背書人李銘謬之事由，轉而對抗被上
      訴人？
    (一)按期後背書，係指到期日後之背書，票據法第41條定有明
      文，非限於作成拒絕證書或作成拒絕證書期限經過後之背
      書而言，是被上訴人抗辯：丁○○係於向上訴人為提示付
      款前即將系爭本票背書交付與被上訴人，故並未構成期後
      背書云云，顯有誤會。
    (二)再按期限後背書，依票據法第41條規定，僅發生債務人得
      以對抗背書人之事由，轉而對抗被背書人之問題，非謂被
      背書人因此不得享明票據上之權利，此有最高法院52年台
      上字第949 號判例意旨可資照。查：本件被上訴人既因李
      銘謬期後背書而取得系爭本票，是上訴人雖不得遽而否認
      被上訴人享有之票據權利，但其得以其與李銘謬間所存之
      抗辯事由，轉而對抗被上訴人。
（三）上訴人是否遭李銘謬脅迫而發系爭本票？
    (一)按票據債務人依票據法第41條期後背書之規定，以自己與
      背書人間所存抗辯之事由，對抗被背書人，如前所述，固
      非法所不許，但基於票據文義性及無因性之本質，票據債
      務人如以其與背書人間所存事由為抗辯，因此為票據債務
      人主張執票人有票據權利障礙要件之事實，自應由票據債
      務人負舉證責任。
    (二)查：上訴人主張系爭本票係遭背書人李銘謬脅迫而簽發
      交付，其等嗣已於92年11月7 日委託律師撤銷簽發本票之
      意思表示，故系爭本票為無效票據乙節，雖據提出李銘謬
      招攬要保經過聲明書影本3 份 (原證4 至6)、上訴人乙○○與李銘謬於92年8 月12日簽訂之協議書影本1 份 (原證
      7)、92年11月7 日義理法律事務所黃碧芬律師代上訴人所
      發之撤銷函暨回執影本各一份 (原證2)為證，惟依上開資
      料內容觀之，上開舉證僅能證明上訴人乙○○於92年7 月
      2 日、3 日就其招攬李銘謬投保遠雄人壽人身保險契約所
      生之糾紛問題時，曾依訴外人黃國樑擬妥之內容照抄一份
      招攬要保經過聲明書，及於92年8 月12日上訴人乙○○與
      李銘謬就有關之保險糾紛書立協議書時，上訴人丙○○擔
      任保證人，並由上訴人共同簽發系爭本票予李銘謬，但交
      付訴外人甲○○先行保管，嗣於92年11月7 日上訴人即委
      請律師發函撤銷簽發系爭本票及書立協議書之意思表示等
      情，尚無法證明上訴人所主張遭脅迫之事實。況參諸證
      人甲○○於原審93年9 月7 日審理時到庭證稱：「乙○○
      另一個姐姐是伊小學同學，也認識丁○○，伊有跟乙○○
      買保險，就介紹丁○○投保，乙○○透過伊去說服丁○○
      來投保，本來要給伊傭金，但是基於朋友情誼沒有收傭金
      ，後來丁○○保險理賠發生問題，丁○○簽約時伊有在場
      ，要保書上所載事項是乙○○自己勾的。簽本票及協議書
      當時伊在場，簽本票時間已經不記得，當時丁○○、乙○○、丙○○及黃國樑也在場，協議由乙○○向保險公司申
      請理賠，如果理賠下來本票就無條件還給原告，丁○○沒
      有逼迫乙○○，簽完後本票由伊保管，約在93年3 月，本
      票到期日屆期，保管期限也到，要將本票還給丁○○，伊
      聯絡不到乙○○所以將本票直接還給丁○○，交還時間大
      約在本票到期當天或隔天」、「（協議書）內容不知道是
      誰寫的，但是乙○○有看過內容才簽」「丙○○本來（在
      協議書上）就是乙○○的保證人，所以在本票上簽名，是
      丁○○要求丙○○做保」等語；及於本院94年5 月2 日準
      備程序時到庭證稱：「（問：當初丁○○的朋友或是你有
      對乙○○放話嗎？）沒有。當時系爭保險是我介紹丁○○
      跟乙○○買的，所以發生一些問題我有義務要去協調這件
      事情」等語，堪認上訴人主張係遭李銘謬脅迫始簽立系爭
      本票云云，難信為真實。是上訴人自不得以其等已撤銷受
      脅迫簽發系爭本票之意思表示為由，轉而對抗被上訴人，
      主張系爭本票票據權利不存在。
（四）上訴人對系爭本票之票據責任是否以李銘謬訴請遠雄人壽
      保險理賠無結果為停止條件？
    (一)上訴人另主張：依上訴人與丁○○間之協議，系爭本票票
      據權利係以丁○○訴請遠雄人壽保險理賠無結果為停止條
      件，在上開停止條件未成就前，系爭本票債權並不存在乙
      節，雖據提出上訴人乙○○與李銘謬於92年8 月12日簽訂
      之協議書影本1 份（原證7）、 本院93年度保險字第28號
      判決影本1 份為證，但已為李銘謬所否認，並於本院94年
      5 月30日準備程序時庭證稱：「我與乙○○協議之後，乙○○同意開系爭本票給我當作保障，如果在本票到期前我
      已經向保險公司領到理賠金額，就將這張本票還給乙○○
      ，如果到期日尚未領到保險理賠金，我就可以拿系爭本票
      根乙○○主張權利」、「（對遠雄保險公司提出之理賠聲
      請）現在還在告當中，是這個本票到期之後，我才起訴的
      ，地院我已經勝訴了，高院還在上訴中」、「（問：當時
      簽發本票倒底有無談到到期日之後如果你自己去跟保險公
      司要錢，如果要到的話，這個本票要如何處理？）沒有談
      到這部分」等語。
    (二)按「解釋私人之契約應通觀全文，並斟酌當時之情形，以
      不失立約人之真意」，此有最高法院18年上字第1727號判
      例意旨可稽。查：觀諸系爭協議書（原審卷第20、21頁，
      即原證7）第1段文字記載：「因甲方（即上訴人乙○○）
      於招攬要保書之過程及手續並未詢問乙方（即李銘謬），
      只由乙方簽名後，全數由甲方自行勾選填寫，卻未向遠雄
      八據實承認，致遠雄人壽將乙方之保險契約解除，致乙方
      權益受損，今甲方同意先行墊付乙方1 年來之開刀及有住
      院醫療費（雙方同意折算為80萬）及癌症險50萬先行墊付
      保證」等語、及第2 段文字記載：「如果自立協議書日期
      6 個月後（民國93年2 月12日）遠雄公司仍不願負理賠及
      保險金責任，則甲方之姐丙○○保證保險契約之主契約壽
      險契約之保額100 萬元，甲方願代負支付理賠責任，否則
      丙○○同意全部代為賠償責任，為保證本協議書能確實依
      約履行，前開130 萬元本票，交由甲○○先行保管... 如
      民國93年2 月12日前遠雄人壽簽應理賠並恢復前開保險金
      效力時，甲○○將前開本票於乙方獲得理賠後交還甲方」
      等語綜情研析，堪認上訴人與李銘謬間係約定以：「迄93
      年2 月12日即系爭本票到期日時，李銘謬仍未獲得遠雄人
      壽依保險契約給付理賠金」為上訴人系爭本票發票行為之
      停止條件，雙方始會同意將系爭本票交付甲○○先行保管
      。又迄系爭本票到期日時，李銘謬尚未自遠雄人壽取得任
      何保險金給付之事實，上訴為上訴人所不執，是系爭本票
      發票行為因停止條件已成就而生效，上訴人即需負系爭本
      票票據責任。
    (三)李銘謬固於系爭本票到期日後另向遠雄人壽訴請系爭協議
      書有關之保險理賠給付，惟系爭本票發票行為既於93年2
      月12日約定之停止條件成就後生效，李銘謬對系爭本票票
      據權利即為存在，是上訴人以在丁○○訴請遠雄人壽保險
      理賠無結果前，停止條件未成就，系爭本票債權尚未發生
      為由，轉而對抗被上訴人，主張被上訴人不得享有系爭本
      票票據權利而提起本件確認之訴，洵屬無據。
五、從而，上訴人訴請確認系爭本票債權不存在，為無理由，應
    予駁回。原審為上訴人敗訴之判決，核無不合，上訴意旨指
    摘原判決不當，求予廢棄改判，為無理由，應予駁回。
六、兩造其餘之陳述及所提其他證據，或於判決之結果無影響，
    或於本案之爭點無涉，本院自不須逐一斟酌論述，併此敘明
    。
據上論結，本件上訴為無理由，依民事訴訟法第436條之1第3項
、第449條第1項、第78條，判決如主文。
中　　華　　民　　國　　94　　年　　9 　　月  　6   　日
                  民事第二庭    審判長法　官 林玫君
                                      法　官 程怡怡
                                      法　官 古秋菊
以上正本證明與原本無異
不得上訴
中　　華　　民　　國　　94　　年　　9 　　月　　6 　　日
                                      書記官 李錦輝
